【裁判字號】    98,上訴,855
【裁判日期】    980826
【裁判案由】    偽造文書等
【裁判全文】
臺灣高等法院刑事判決                 98年度上訴字第855號
上  訴  人  臺灣板橋地方法院檢察署檢察官
被      告  戊○○
上列上訴人因偽造文書等案件，不服臺灣板橋地方法院96年度訴
緝字第163號，中華民國97年12月31日第一審判決（起訴案號：
臺灣板橋地方法院檢察署94年度偵字第15783號），提起上訴，
本院判決如下：
    主  文
原判決撤銷。
戊○○犯行使偽造私文書罪，處有期徒刑壹年，減為有期徒刑陸
月，如易科罰金，以銀元參佰元即新台幣玖佰元折算壹日。借款
申請書上發票人欄「乙○」之簽名及印文、承諾書上見證人欄「
乙○」之簽名及印文各1枚均沒收。
    事  實
一、戊○○基於意圖為自己不法所有，明知未取得乙○之同意，
    先偽造乙○之印章1枚後，於民國81年3月8日，在桃園縣桃
    園市農會 (下稱桃園市農會)，在借款申請書上之發票人欄
    、承諾書上見證人欄偽造乙○之簽名，並加蓋偽刻印章於其
    上，證明坐落於臺北市○○區○○段一小段20號土地確實係
    自用並無出租他人之情事，嗣以偽造之借款申請書、承諾書
    向桃園市農會提出貸款新台幣 (下同)4千萬元。而使桃園市
    農會陷於錯誤，就申請之金額准予核貸，足生損害於乙○、
    桃園市農會及該農會會員之權益。嗣戊○○因利用人頭貸款
    無法支付利息，經桃園市農會催繳仍未清償，始經法務部調
    查局調查發現上情。
二、案經法務部調查局臺北市調查處移送臺灣桃園地方法院檢察
    署呈由臺灣高等法院檢察署檢察長令移轉臺灣板橋地方法院
    檢察署檢察官偵查起訴。
    理  由
一、程序部分：
  (一)、按刑事訴訟法第159條第1項規定：「被告以外之人於審判
      外之言詞或書面陳述，除法律有規定者外，不得作為證據
      」；其立法本旨係以證人於審判外之言詞或書面陳述，屬
      於傳聞證據，此項證據，當事人無從直接對於原供述者加
      以詰問，以擔保其真實性，法院亦無從直接接觸證人而審
      酌其證言之憑信性，違背直接審理及言詞審理之原則，除
      具有必要性及信用性情況之除外者外，原則上不認其有容
      許性，自不具證據能力；至所謂具有必要性及信用性情況
      者，例如刑事訴訟法第159條之1、之2、之3、之4、之5情
      形，仍例外認其有證據能力，然此乃係指法院未於審判期
      日傳喚相關證人到庭，案件僅能依靠該等證人於審判外之
      陳述以為判斷之情形，始需就該等審判外供述證據嚴格依
      照刑事訴訟法第159條之1至之5所定要件一一檢視各該證
      人之供述，作為證據之資格。倘法院已經依據當事人聲請
      傳喚證人到庭接受檢辯雙方之交互詰問，則法院既已透過
      直接、言詞審理方式檢驗過該證人之前之證詞，當事人之
      反對詰問權亦已受到保障得以完全行使之情況下，該等審
      判外證據除有其他法定事由（例如：非基於國家公權力正
      當行使所取得或私人非法取得等，而有害公共利益，即以
      一般證據排除法則為判斷），應認該審判外供述已得透過
      審判程式之詰問檢驗，而取得作為證據之資格，亦即其審
      判外供述與審判中供述相符部分，顯然已經構成具備可信
      之特別情狀，當然有證據資格（可據以強化該證人供述之
      可信度），其不符部分，作為檢視審判中所為供述可信與
      否之彈劾證據，當無不許之理。甚者，其不符部分倘係於
      司法警察、檢察事務官調查中之供述，作為認定被告犯罪
      與否或不構成犯罪與否之證據，亦僅需依照刑事訴訟法第
      159條之2規定，斟酌其審判外供述作成外部環境、製作過
      程、內容、功能等情況認為之前供述較為可信，即可取得
      證據之資格，而作為認定事實之證據資格（最高法院94年
      度台上字第2507號、95年度台上字第2515號判決同此見解
      ）。再按刑事訴訟法第159條第1項規定：「被告以外之人
      於審判外之言詞或書面陳述，除法律有規定者外，不得作
      為證據」，被告以外之人於檢察事務官、司法警察官或司
      法警察調查中所為之陳述，基於實體發現真實之訴訟目的
      ，依同法第159條之2規定，如與審判中之陳述不符時，經
      比較結果，其先前之陳述，相對「具有較可信之特別情況
      」，且為證明犯罪事實存否所「必要」者，係指陳述是否
      出於供述者之真意、有無違法取供情事之信用性而言，故
      應就調查筆錄製作之原因、過程及其功能等加以觀察其信
      用性，據以判斷該傳聞證據是否有特別可信之情況而例外
      具有證據能力（最高法院94年度台上字第629號判決亦同
      此意旨）。經查，本件證人己○○、辛○○、丙○○經原
      審於審判期日傳喚到庭與被告行交互詰問程序，直接言詞
      審理檢視其證詞，已予被告程序權利之保障。故證人己○○、辛○○、丙○○於法務部調查局台北市調查處之供述
      ，對於被告當然已取得作為證據之資格。其中相符部分，
      自有證據能力，而得為補強其審理中之證詞；另不符部分
      ，本院斟酌證人己○○、辛○○、丙○○於前開調查局筆
      錄製作之過程，查無有何違法或不當取供之情形，是其等
      調查局筆錄證述內容之形成，顯係出於自由意志而為證述
      。揆諸前揭說明，證人己○○、辛○○、丙○○之調查筆
      錄於調查局筆錄中之證言，就筆錄製作之過程加以觀察具
      特別信用性，且為比對卷內與其他證人證詞及認定事實存
      否所「必要」，依上揭規定，應認己○○、辛○○、丙○○與審理中證言不符部分亦具有證據能力。又被告以外之
      人於偵查中向檢察官所為之陳述，除顯有不可信之情況者
      外，得為證據，刑事訴訟法第159條之1第2項定有明文。
      經查，證人丙○○於檢察官偵訊時所為之供述（見偵續字
      第231號卷第7至9頁），固為被告以外之人於審判外之言
      詞陳述，惟業經具結在卷，與法定要件相符；且核其陳述
      時之外在環境及情況，亦查無顯有不可信之情況；故證人
      丙○○於審判外之偵訊證詞，揆諸上揭規定，乃傳聞證據
      之例外情形，自有證據能力。又證人己○○之偵訊筆錄，
      本判決未引為認定事實之證據，附此說明。
  (二)、次按，被告以外之人於審判中有死亡、滯留國外或所在不
      明而無法傳喚或傳喚不到之情形者，其於檢察事務官、司
      法警察官或司法警察調查中所為之陳述，經證明具有可信
      之特別情況，且為證明犯罪事實之存否所必要者，得為證
      據，刑事訴訟法第159條之3第1、3款規定明確。查證人柯
      新發、丁○○、乙○於台北市調處所製作之筆錄，固屬被
      告以外之人於審判外之言詞陳述紀錄；惟柯新發、乙○於
      原審業已經傳、拘不到，有送達回證、拘票、拘提報告書
      附卷可稽，丁○○業已死亡，有戶籍資料在卷可憑 (見原
      審訴緝163卷(一)第239頁)，又柯新發、丁○○、乙○接受
      調查局訊問，查無跡證顯示調查員當時有何違法取供情事
      ，堪認其於調查局調查時並未遭受任何外力壓迫，所述應
      係出於其自由意志無疑，且柯新發、丁○○、乙○所述內
      容，與其他證人之證詞等客觀證據亦相符合，是依當時之
      客觀外在環境及條件，足以證明證人等之陳述內容具有可
      信之特別情況，且係為認定事實所必要者，依上揭規定，
      符合傳聞證據之例外，應有證據能力。
二、被告戊○○經合法通知未到庭，惟其於原審辯稱：伊並無上
    揭犯行，檢察官起訴內容與事實差距甚大等語；另被告戊○○於原審之選任辯護人則為被告辯護稱：當時被告係經由桃
    園市農會慈文分部主任己○○之介紹，得知該農會存款過高
    、放款過低，乃決定向該農會辦理貸款手續，且被告係徵得
    被害人之同意後，始以乙○名義向桃園市農會申請貸款，而
    桃園市農會之相關承辦人員亦係依程序辦理對保、會勘等手
    續，並無行使偽造私文書、詐欺取財之情事等語。惟查：
  (一)、被告戊○○以乙○之名義，並提出文件，向桃園市農會申
      辦貸款4千萬元之事實，為被告戊○○坦承：實際借款人
      是伊等語（見原審訴緝163號卷(一)第149頁)，核與證人即
      本件事件發生時桃園市農會慈文分部主任己○○所證：借
      款名義人都說被告要貸去蓋房子等語相符（見原審訴緝
      163卷(一)第149頁)，復有乙○名義之借款申請書及承諾書
      在卷可憑 (見法務部調查局台北市調查處筆錄卷第11、13
      頁)，是本件為被告戊○○以乙○之名義向桃園市農會申
      請貸款應堪認定。雖被告辯稱曾得貸款人之同意云云，然
      證人乙○於法務部調查局台北市調處詢問時，證述：伊於
      78年間即臥病在床，82年間才可以自行行動，伊未在桃園
      市農會開過帳戶... 伊身分證曾遺失，至83 年11月8日才
      申請補發等語 (見上開台北市調查處筆錄卷第79頁至第80
      頁)，足見被害人乙○即未曾至桃園農會做任何開戶及貸
      款行為，復未曾同意他人以其名義借款，自難認事實欄所
      載有關桃園市農會乙○名義之貸款，有經本人之同意或授
      權。
  (二)、雖證人即本件事實發生時亦擔任被告戊○○借款之人頭壬○○證述：貸款過程伊有提供身分證、印鑑證明給被告使
      用，擔保之土地係由被告提供，在桃園市農會對保時，由
      己○○及另一位男生對保... 乙○透過一位癸○○介紹至
      桃園農會貸款會員，有看到潘先生帶著2個人過去對保等
      語 (見原審訴緝163卷(二)第118頁至第121頁)，然依證人壬○○證詞全部意旨觀之，其於檢察官詰問時，先證稱：「
      ( 問：認識丙○○、丁○○、乙○、柯新發?) 都不認識
      」，嗣於被告反詰問時，經被告問：「乙○、丁○○等人
      是否是透過一個癸○○介紹過來做為桃園市農會的會員?
      」後，證人壬○○始證稱「是啊」等語 (見該卷第119、
      120 頁)，是證人壬○○既不認被害人乙○，何以能知悉
      該非熟識之人在桃園市農會貸款情事？顯見其所證乙○係
      透過癸○○介紹成為貸款人頭戶一節，係經被告誘導所為
      之回答，難認屬實。次就證人壬○○所證癸○○曾帶2人
      至桃園市農會對保之情，亦同時證述：伊看過癸○○帶2
      個人去對保，不確定他們的名字等語 (見該卷第121頁)，
      是以證人壬○○既不確定癸○○帶何人去對保，而依本件
      被害人乙○名義之借款申請書及承諾書分係81年3月8日同
      年月10日所簽署 (見台北市調處證據五卷第11、13頁)，
      而證人乙○前已證述自78年至82年間均因中風無法自由行
      動，是以癸○○果係曾帶持「乙○」身分證人至桃園市農
      會辦理對保，亦難認係被害人乙○本人曾親自至桃園市農
      會。易言之，被害人乙○既未曾於本件貸款過程中有書面
      同意或親自出面為承諾，縱被告戊○○係透過癸○○取得
      被害人乙○之證件，然本件其他被害人丙○○、丁○○、
      柯新發均曾親自到桃園市農會辦理手續 (詳後述)，而被
      害人乙○既未曾至桃園市農會辦理本件貸款對保，被告戊○○自非可能有取得被害人乙○同意之認識，是被告所辯
      有獲得被害人乙○之同意云云，應屬不實。至於證人己○○固曾證述：對保時本人、印章、身分證都有核對，並由
      這些貸款戶簽名蓋章於其上等語（見同上調查局筆錄卷第
      10 頁)，惟依被害人乙○之證詞可知其未曾至桃園市農會
      對保，再參諸被害人乙○於調查局筆錄之簽名 (見同上調
      查局筆錄第80頁)，及借款申請書上發票人「乙○」、承
      諾書上見證人「乙○」之簽名 (見台北市調處證據五卷第
      11 、13頁)，其「張」字中之「弓」，在借款申請書及承
      諾書上之寫法，係在「弓」上另有「ˊ」之筆劃，且「綢
      」字之筆順及形體，尤其該「周」內之「土」寫法，亦有
      明顯差異，此有前開三紙簽名之字體在卷可稽，則借款申
      請書上發票人「乙○」、承諾書上見證人「乙○」之簽名
      ，顯非乙○本人所書寫已可認定。是被告乙○既未親自至
      桃園市農會，簽名復係偽造，是證人己○○前開證詞所指
      對保之對象，即難認包含被害人乙○，則證人己○○前開
      證詞，自難為有利於被告戊○○之認定。
  (三)、被告戊○○盜刻「乙○」之印章，偽造借款申請書，承諾
      書，使桃園市農會陷於錯誤而簽約，此即足以生損害於乙○及桃園農會及其會員。再者，桃園市農會因此依約支付
      4 千萬元予被告戊○○，此亦為被告戊○○所不爭執，而
      被告戊○○亦未依約支付利息予桃園市農會，此復經證人
      己○○證述：因為他（指被告戊○○）繳息不正常，農會
      的人常去催繳.. 聲請拍賣但還是拍賣不出去等語 (見原
      審訴緝163號卷(一)第149頁)，足認被告戊○○利用人頭戶
      貸款並無完成依約付息及清償之真意，是其以行使偽造文
      書之詐術使桃園市農會陷於錯誤而交付款項，其有意圖為
      自己不法之所有而施用詐術之事實，亦甚明確。從而被告
      戊○○詐欺及行使偽造文書之犯行堪以認定，應依法論科
      。
三、新舊法比較適用部分：
    被告行為後，前於94年2月2日修正公布之刑法，已自95年7
    月1日起施行，其中修正後刑法第2條之規定，乃係關於新舊
    法比較適用之準據法，其本身無關行為可罰性要件之變更，
    故於95年7月1日刑法修正施行後，如有涉及比較新舊法之問
    題，即應逕依修正後刑法第2條第1項規定，為「從舊從輕」
    之比較。且比較時應就罪刑有關之共犯、未遂犯、連續犯、
    牽連犯、結合犯以及累犯加重、自首減輕、暨其他法定加減
    原因、與加減例等一切情形，綜其全部之結果，而為比較，
    最高法院24年上字第4634號判例意旨可資參照。經查：
  (一)、刑法第339條第1項之詐欺罪雖未修正，惟詐欺罪罰金刑部
      分之法定最低刑度，依被告行為時之刑罰法律即罰金罰鍰
      提高標準條例第5條第1項及修正前刑法第33條第5款規定
      ，為銀元1元即新臺幣3元，然依修正後刑法第33條第5款
      之規定，則提高為新臺幣1千元，是比較上述修正前、後
      之刑罰法律，自以適用被告行為時即修正前之規定較為有
      利。
  (二)、修正後刑法第55條刪除牽連犯規定，此刪除雖非犯罪構成
      要件之變更，惟影響行為人刑罰之法律效果，自屬法律有
      變更。依修正後刑法規定，被告數犯罪行為即應分論併罰
      ，是修正後刑法第55條規定對被告並未較有利，故應適用
      修正前刑法第55條規定。
  (三)、修正前刑法第41條第1項前段規定：「犯最重本刑為5年以
      下有期徒刑以下之列之罪，而受6個月以下有期徒刑或拘
      役之宣告，因身體、教育、職業、家庭之關係或其他正當
      事由，執行顯有困難者，得以1元以上3元以下折算1日，
      易科罰金。」；修正後刑法第41條第1項前段則規定：「
      犯最重本刑為5年以下有期徒刑以下之刑之罪，而受6個月
      以下有期徒刑或拘役之宣告者，得以新臺幣1千元、2千元
      或3千元折算1日，易科罰金。」經比較結果，應認修正後
      之法律並非較有利於被告，應適用修正前之規定。
  (四)、綜上所述，本案經綜合比較前述各項法律變更之結果後，
      修正後之法律規定並未對被告更為有利，依據刑法第2條
      第1項前段規定，即應一體適用修正前刑法之相關規定。
四、核被告戊○○所為，係犯刑法第339條第1項之詐欺取財罪、
    刑法第216條、第210條之行使偽造私文書罪；被告利用不知
    情之刻印業者偽刻乙○之印章一枚，為間接正犯；被告戊○○偽造私文書後復持以行使，其偽造之低度行為應為行使之
    高度行為所吸收，不另論罪；其偽造他人印章、印文及署押
    ，亦均為偽造私文書之部分行為，均不另論罪。又被告行使
    偽造私文書之目的在於詐取貸款，所犯詐欺取財罪與行使偽
    造私文書罪，二罪間具有方法結果之牽連關係，應依修正前
    即行為時刑法之規定從一重之行使偽造私文書罪處斷。原審
    不察，誤認依公訴人所舉之證據，無法獲致被告有為本件行
    使偽造私文書、詐欺罪之確信，而諭知被告無罪，自有違誤
    。檢察官上訴，指摘原判決不當，為有理由，應由本院將原
    判決撤銷改判。爰審酌被告戊○○不思正途，貪圖不法利益
    ，見桃園市農會存款過高，急欲放款之機會，而使用人頭戶
    行詐，騙取他人財物，並參酌被告之犯罪手段、目的、方法
    ，犯罪所生之危害，迄未與被害人和解及其他一切情狀，量
    處有期徒刑1年。又被告犯罪時間在96年4月24日以前，所犯
    之罪非係不得減刑之罪，故依法減其刑為2分之1為有期徒刑
    6月，並諭知易科罰金折算標準如主文第２項之所示。偽造
    乙○之印章雖未扣案，然亦未證明已滅失；借款申請書上發
    票人「乙○」之簽名及印文、承諾書上見證人「乙○」之簽
    名及印文各1枚，不問屬於犯人與否，均依刑法第219條之規
    定宣告沒收。至於借款申請書上第二欄中「乙○」之名字，
    係桃園市農會審核識別人別之用，另該次貸款向桃園市農會
    所提出之乙○之台北縣稅捐稽徵處79年度綜合所得稅稅額證
    明書中申請人及納稅人欄「乙○」之姓名 (見台北市調查處
    證據五卷第12頁)，均係該證明書所欲證明之人別，自無庸
    宣告沒收，並此敘明。
五、不另為無罪之諭知部分：
  (一)、公訴意旨另以：戊○○基於意圖為自己不法所有之概括犯
      意，先偽造柯新發、丙○○、丁○○等人之印章各1枚，
      於如附表1所示時間，在借款申請書上偽造丙○○、丁○○之簽名，並加蓋偽刻印章於其上；戊○○亦以本人名義
      及以陳智榮、鄭木村、吳惠珠、鄒華、陳雲楷等人之名義
      借款，連同偽造之丙○○及丁○○2人借款申請書，一併
      向桃園縣桃園市農會申請借款，提供下列不動產以供擔保
      ：臺北市○○區○○段1小段306號面積504坪土地及其上
      建物即臺北市○○區○○路45之1地號面積181.5坪；臺北
      縣林口鄉○○段樹林口小投169之85、37號，同段三塊厝
      小段16之48、44、40、43等地號土地分別為764坪、321坪
      ，並其上建物臺北縣林口鄉○○路311巷7號面積173.03坪
      。又甲○○、己○○、庚○○及劉新培（均經有罪判決確
      定）等4人於80年間，依次擔任桃園縣桃園市農會總幹事
      、該會慈文分部主任、中路分部主任及大林辦事主任等職
      務，均係從事綜理或經辦農會會務及放款等業務之人，戊○○竟與甲○○等4人基於概括犯意聯絡，明知其並未會
      同實際前往查勘，竟先後於80年6月11日、同年7月3日、
      共同虛偽登載於職務上製作之桃園縣桃園市農會放款評估
      聯合小組不動產鑑定會勘報告表後，將之提出作為借貸程
      序之證明文件，以符合該農會借款之手續。使桃園縣桃園
      市農會陷於錯誤，於80年6月14日、同年7月5日貸款新臺
      幣5千7百萬元、9千6百萬元予戊○○等人。戊○○於附表
      2所示時間，在借款書、承諾書上偽造柯新發之簽名，並
      以偽刻之印章加蓋其上，證明坐落於臺北市○○區○○段
      一小段20號土地確實係自用並無出租他人之情事，嗣以偽
      造之借款申請書、承諾書向桃園縣桃園市農會提出貸款申
      請，金額詳如附表2所示，而使桃園市農會陷於錯誤，就
      申請之金額亦均准予核貸，均足生損害於丙○○、丁○○
      、柯新發、桃園縣桃園市農會及該農會會員之權益，因指
      被告涉有行使偽造私文書、共同業務登載不實、詐欺罪。
  (二)、按犯罪事實應依證據認定之，無證據不得推定其犯罪事實
      ；又不能證明被告犯罪者，應諭知無罪之判決；刑事訴訟
      法第154條第2項、第301條第1項分別定有明文。次按所謂
      證據，係指直接間接足以證明犯罪行為之一切證人、證物
      而言，且事實之認定，應憑證據，如未能發現相當證據，
      或證據不足以證明，自不能以推測或擬制之方法，以為裁
      判基礎，最高法院30年上字第128號、40年臺上字第86號
      判例均可資參考。再按認定不利於被告之事實，須依積極
      證據，苟積極證據不足為不利於被告事實之認定時，即應
      為有利於被告之認定，更不必有何有利之證據，最高法院
      30年上字第816號判例意旨可資參照。另按刑事訴訟上證
      明之資料，無論其為直接或間接證據，均須達於通常一般
      之人均不致有所懷疑，而得確信其為真實之程度，始得據
      為有罪之認定，若其關於被告是否犯罪之證明未能達此程
      度，而有合理懷疑之存在，致使無從形成有罪之確信，根
      據「罪證有疑，利於被告」之證據法則，即不得遽為不利
      被告之認定，有最高法院76年度臺上字第4986號判例可稽
      。
  (三)、被告戊○○在原審堅決否認有前開犯行，辯稱均有獲得貸
      款人之同意等語。而公訴人指被告涉有前開犯行，無非係
      以前桃園市農會慈文分部主任己○○之供述、前桃園市農
      會總幹事甲○○之供述、被害人丙○○、柯新發、丁○○
      之陳述、前桃園市農會職員辛○○之陳述及卷附各該借款
      之借款申請書、承諾書、抵押權設定契約書影本等為據。
      惟查：
    １、證人即被害人丙○○於調查局詢問時證述證稱：當時確
        有友人鄒華（已死亡）邀其至桃園市農會慈文分部辦理
        開戶手續，並交付已刻製完成之印章1枚等語（見同上
        調查局筆錄卷第71頁背面），證人柯新發於調查局詢問
        時證稱：當時曾將身分證及戶口名簿借予友人「張博文
        」使用，「張博文」並曾駕車搭載至桃園市農會辦理手
        續等語（見同上調查局筆錄卷第73頁背面、74頁），證
        人丁○○於調查局時證述：當時係依友人鄒華（已死亡
        ）之邀約，至桃園市農會慈文分部辦理申請貸款手續..
        . 鄒華事後曾給付4萬5千元或5萬元等語（見同上調查
        局筆錄卷第77頁及背面），足見證人丙○○、柯新發、
        丁○○均曾親身至桃園市農會辦理手續或將身分證借予
        第三人，蓋以至金融機構辦理開戶或借款，填寫多樣文
        件，一般人均係由行員交付整疊文件後，由行員指示在
        何處簽名、蓋章後，即照章簽名，苟非一般專業人士，
        甚少注意所填文件之內容，是被害人丙○○、柯新發、
        丁○○所陳，既曾親自至桃園市農會辦理開戶手續及交
        付身分證，有無填寫借款申請書等文件即非無疑，參諸
        證人即前桃園市農會慈文分部主任己○○所證：伊曾親
        自辦理有關戊○○貸款之對保，但有哪幾筆記不起來..
        . 貸款人都有親自來對保等語 (見原審訴緝163卷(一)第
        143、144頁)，是丙○○、柯新發、丁○○之申請貸款
        申請文件及所附之資料即有合理可疑認係丙○○、柯新
        發、丁○○等人所填載或經其同意而為。雖丙○○固一
        再證稱：其並未向桃園市農會申請貸款，本件貸款申請
        書上之印文，亦係偽造者；未曾在農會開戶，亦不認識
        鄒華，甚至否認曾錄製本案調查局市調處詢問筆錄及偵
        訊筆錄云云（見同上調查局筆錄卷第71至72頁、偵1337
        5號卷影本第22頁、原審訴緝163卷第本院97年6月30日
        審判筆錄第4至6頁），證人柯新發於法務部調查局市調
        處詢問時，固證稱：其並未向桃園市農會申請貸款，亦
        未在本件貸款申請書上簽名云云（見調查局上開筆錄卷
        第73頁）；證人丁○○於法務部調查局市調處固證稱：
        其並未向桃園市農會申請貸款，亦未在本件貸款申請書
        上簽名云云（見調查局上開筆錄卷第77頁），惟此等證
        言既與其等上開所證不一，而其等上開所證曾至桃園市
        農會辦理手續之證言既屬可採，已如前述，是證人丙○○、柯新發、丁○○所證未為貸款申請之證詞，即不足
        為不利於被告之認定。從而，被告戊○○當時既認丙○○、柯新發、丁○○曾至桃園市農會對保，主觀上是否
        確已知悉被害人丙○○、柯新發、柯新發未同意本件申
        請貸款之事，乃有產生合理懷疑之餘地，自無從憑此遽
        認被告成立上揭行使偽造私文書罪責。
    ２、次查，被告固坦承有借用人頭向桃園市農會貸款之事實
        ，惟證人己○○亦證述：當時因桃園市農會規定須設籍
        於桃園市之會員，始有資格向該農會申請貸款，且每名
        會員之貸款金額上限為2千萬元，倘申貸總金額較高者
        ，多有借用其他會員名義向該農會申請貸款之情形。本
        件伊有告知戊○○貸款上限規定，必要貸款戶多，才能
        取得較高的貸款金額，所以戊○○才會以包括本人在內
        的22人名義申請貸等語（見上開調查局筆錄卷第8頁背
        面)。另依證人即前桃園市農會職員辛○○於市調處所
        證：本件被告戊○○係借用他人名義向桃園市農會貸款
        ，其貸款對保手續係由前桃園市農會慈文分部主任己○○處理，且係由該農會總幹事甲○○決定以擔保品土地
        公告現值之2.5倍為放款上限額等語相符（見上開調查
        局市調處筆錄卷第36至37頁背面)，是被告以人頭戶向
        桃園市農會貸款既為當時桃園市農會慈文分部主任己○○所明知，而己○○復辦理本件被告戊○○貸款之對保
        手續，自難認桃園市農會對於被告戊○○以人頭戶貸款
        有誤認情事。至被告戊○○以人頭貸款時，同時提供上
        揭不動產供擔保，而依證人辛○○所證可知，桃園市農
        會貸款金額除個人金額上限外，復係依擔保品之價值之
        價值計算，要非被告戊○○有任何詐術行為所致，是就
        丙○○、柯新發、丁○○貸款部分，被告戊○○既非有
        偽造文書之不法詐術，其貸款後縱有無法返款情事，亦
        與詐欺罪之構成要件不符，難以詐欺罪相繩。
    ３、末按刑法第215條所謂業務上作成之文書，係指從事業
        務之人，本於業務上作成之文書者而言，最高法院47年
        台上字第515號判例已揭櫫其意。查，公訴人所指本件
        業務上登載不實之文書，係指桃園市農會對於本件被告
        戊○○所提出供擔保不動產之會勘報告，而該會勘報告
        表，並無被告戊○○簽名或共同參與製作及行使之相關
        跡證，有桃園市農會放款評估聯合小組部動產鑑定會勘
        報告表在卷可憑 (見原審訴緝163卷(二)第68頁)，再參諸
        不動產之價值及可憑貸款之成數或比例，係屬提供貸款
        之金融機構內部風險評估，要非申請人申報供擔保之不
        動產之價值，或申請人與金融機構工作人員共同履勘現
        場，即可拘束金融機構之評估，是除有積極證據證明金
        融機構人員於業務登載不實時，無製作該業務文書之貸
        款申請人有共同犯意之聯絡或積極行為之分擔，自難謂
        貸款申請人有犯業務登載不實罪責之可能。況桃園市農
        會審查小組並未實際到擔保之不動產所在地會勘、查訪
        實價，而僅是紙上作業，此業經證人己○○證述在卷 (
        見上開調查局筆錄卷第11頁背面)，是前開會勘報告表
        純係桃園市農會審查小組背信所為，自與被告戊○○無
        涉。公訴人上訴意旨，徒以「被告於本案發生前後以自
        己及其他人頭之名義共計向桃園市農會貸款金額高達9
        億餘元，且提供之土地非位於桃園縣市，而係位於臺北
        縣市之北投、林口等地區，則被告理應關心本案擔保品
        之會勘、估價情形，並帶同承辦人員至現場解說，以力
        求使承辦人員了解擔保品之價值以便順利核貸，是被告
        對於上開桃園市農會承辦人員並未實際至現場會勘即製
        作本案之會勘報告表乙情，實難諉為不知」等語，而指
        被告戊○○有犯意聯絡及行為分擔。惟查，固不論無證
        據證明被告戊○○有參與桃園市農會內部不動產評估之
        行為，縱被告戊○○明知桃園市農會未親自至現場會勘
        ，亦非得遽此推定被告戊○○有何犯意聯絡，而認被告
        戊○○為共同正犯。
  (四)、綜上所述，本件公訴人上開所指無一足資證明被告成立行
      使偽造私文書、詐欺取財 (柯新發、丙○○、丁○○部分
      ) 及使業務上登載不實文書等犯行，本院亦查無其他積極
      事證足以證明被告確成立上開犯行，揆諸上揭說明，要屬
      不能證明其犯罪。惟因公訴人就此部分與上開論罪科刑部
      分係以裁判上一罪關係起訴，爰不另為無罪之諭知。
六、檢察官併辦意旨略以：戊○○基於概括犯意，意圖為自己不
    法所有，先於83年8、9月間，在臺北縣林口鄉及臺中市等地
    ，向蔡淑惠詐騙借貸330萬元，復承前犯意，於83年9月底，
    另以詐術，騙取告訴人投資款25萬元，及借貸共計35萬8千
    元，因認被告涉犯詐欺等語。惟查，檢察官併辦之事實，係
    屬83年8、9月間所發生之詐欺行為，與本件論罪科刑之事實
    發生於81年3月間，已相距2年以上，並無積極證據可憑以認
    定被告戊○○係以概括犯意為之，本院自無從併為審判，此
    部分應退由檢察官另行處理，附此敘明。
七、被告經合法傳喚，無正當理由不到庭，爰不待其陳述逕行判
    決。
據上論斷，應依刑事訴訟法第369條第1項前段、第371條、第368
條、第364條、第299條第1項前段，刑法第2條第1項前段、第339
條第1項、第216條、第210條、第219條，修正前刑法第41條第1
項前段、第55條後段，中華民國九十六年罪犯減刑條例第2條第1
項第3款、第7條、第9條，已廢止之罰金罰鍰提高標準條例第2條
前段，現行法規所定貨幣單位折算新臺幣條例第2條，判決如主
文。
本案經檢察官李叔芬到庭執行職務。
中    華    民    國    98    年    8     月    26    日
            刑事第二十二庭審判長法  官  何菁莪
                                法  官  李麗珠
                                法  官  洪于智
以上正本證明與原本無異。
如不服本判決，應於收受送達後10日內向本院提出上訴書狀，其
未敘述上訴之理由者並得於提起上訴後10日內向本院補提理由書
（均須按他造當事人之人數附繕本）「切勿逕送上級法院」。
                                書記官  強梅芳
中    華    民    國    98    年    8     月    27    日
    附表1：
    編號    犯罪時間         偽造文書之方法、內容
      1    80年5月25日    在借款申請書上，偽造粱亞九之簽名、
                          印文，向桃園縣桃園市農會申請貸款
                          1千8百萬元。
      2    80年7月4日     在借款申請書上，偽造丙○○簽名、印
                          文向前述農會申請貸款2千萬元。
      3    80年7月4日     在借款申請書上，偽造丁○○簽名、印
                          文，向前述農會申請貸款1千8百萬元。
    附表2：
    編號    犯罪時間         偽造文書之方法、內容
      1    81年3月9日     在借款申請書上，偽造柯新發簽名、印
                          文，向前述農會申請貸款4千萬元。
      2    81年3月10日    在承諾書上偽造柯新發之簽名、印文，
                          證明座落於臺北市○○區○○段1小段20
                          號土地確實係自用並無出租他人。
附錄條文
中華民國刑法第339條第1項
（普通詐欺罪）
意圖為自己或第三人不法之所有，以詐術使人將本人或第三人之
物交付者，處5年以下有期徒刑、拘役或科或併科1千元以下罰金
。
以前項方法得財產上不法之利益或使第三人得之者，亦同。
前二項之未遂犯罰之。
中華民國刑法第216條
（行使偽造變造或登載不實之文書罪）
行使第 210 條至第 215 條之文書者，依偽造、變造文書或登載
不實事項或使登載不實事項之規定處斷。附錄條文中華民國刑法
中華民國刑法第210條
（偽造變造私文書罪）
偽造、變造私文書，足以生損害於公眾或他人者，處 5 年以下有
期徒刑。


司法院資訊處製作；財團法人民間司法改革基金會備份。
